【裁判字號】    99,簡上,22
【裁判日期】    990513
【裁判案由】    塗銷所有權移轉登記等
【裁判全文】
臺灣彰化地方法院民事判決  99年度簡上字第22號
上  訴  人  乙○○
            丙○○
共      同
訴訟代理人  甲○○
被 上訴 人  台新國際商業銀行股份有限公司
法定代理人  丁○○
訴訟代理人  戊○○
上列當事人間請求塗銷所有權移轉登記等事件，上訴人對於民國
98年11月30日本院彰化簡易庭98年度彰簡字第381號第一審判決
提起上訴，本院於民國99年4月29日言詞辯論終結，判決如下：
    主      文
原判決廢棄。
被上訴人在第一審之訴駁回。
第一、二審訴訟費用新臺幣玖仟參佰柒拾伍元由被上訴人負擔。
    事實及理由
一、被上訴人於原審起訴主張：上訴人乙○○於民國91年6月間
    向被上訴人申請信用卡，其自95年6月後即繳款逾期不正常
    ，尚欠新台幣（下同）221,283元、利息126,193元共347,4
    76元卡費未清償。上訴人乙○○於95年6月即開始逾期還款
    ，目前已逾期達856天，其已明顯陷入財務困難，竟於95年6
    月22日將坐落彰化縣鹿港鎮○○段248建號即門牌號碼彰化
    縣鹿港鎮頭崙里頭崙巷117之6號建物全部（下稱系爭建物）
    以無償贈與方式移轉登記予其母即上訴人丙○○，顯為蓄意
    侵害被上訴人債權、脫產行為，被上訴人於98年6月調閱謄
    本時，始知悉上情。爰依民法第244條第1項、第4項規定，
    請求撤銷上訴人間對系爭房屋所為贈與之債權行為及所有權
    移轉之物權行為，並請求上訴人丙○○塗銷系爭建物之所有
    權移轉登記等語。並聲明：(一)上訴人間就系爭建物於95年4
    月27日所為贈與之債權行為及95年6月22日所為所有權移轉
    之物權行為應予撤銷；(二)上訴人丙○○應塗銷系爭建物於95
    年6月22日彰化鹿港地政事務所以贈與為原因所為之所有權
    移轉登記。
二、(一)上訴人乙○○陳述略以：當初是伊向復華商業銀行（下稱
    復華銀行）借錢，之後復華銀行查封伊之財產，是上訴人丙
    ○○代伊清償該筆債務，伊始將系爭建物過戶予上訴人丙○
    ○等語；(二)上訴人丙○○則以：因上訴人乙○○於90年2月2
    日向亞太商業銀行（下稱亞太銀行）借款3,300,000元，並
    由上訴人丙○○及訴外人洪幼利為連帶保證人，其後由復華
    銀行承接亞太銀行，上訴人乙○○遂於92年2月20日再與復
    華銀行訂立分期攤還放款借據，仍以上訴人乙○○即育錞電
    器行為借款人，上訴人丙○○及訴外人洪幼利為連帶保證人
    ，此間按月攤還本息，惟自92年7月2日起因無力攤還本息，
    92年12月2日接獲復華銀行催繳通知書，雖斷斷續續攤繳本
    息，卻仍因繳款異常，復華銀行乃於94年間查封連帶保證人
    即上訴人丙○○所有土地3筆、建物1筆及原為上訴人乙○○
    所有之系爭建物1筆，經上訴人丙○○向鹿港農會貸款2,600
    ,000元代繳部分款項後，復華銀行始撤回執行，未清償金額
    2,590,415元由上訴人丙○○於96年5月15日一次全部清償，
    而上訴人乙○○應返還上訴人丙○○為其代償之上開金額，
    乃將系爭房屋移轉登記予上訴人丙○○，上訴人間原已議定
    由上訴人丙○○代為清償上訴人乙○○積欠復華銀行之債務
    ，上訴人乙○○則將系爭建物所有權移轉予上訴人丙○○，
    是以上訴人間就系爭建物之所有權移轉係有償行為。至於登
    記原因為贈與，係因母子間之買賣行為，依法仍視為贈與行
    為，仍以贈與為課稅之基準，事實上為有償行為而非無償行
    為等語，資為抗辯。
三、原審經審酌兩造所提出之攻擊防禦方法後，認上訴人所辯，
    均不可採，而為被上訴人勝訴之判決。上訴人不服，提起上
    訴，聲明求為判決：(一)原判決廢棄。(二)被上訴人在第一審之
    訴駁回。被上訴人則於本院聲明：上訴駁回。
四、查被上訴人主張上訴人乙○○於91年6月間向被上訴人申請
    信用卡使用，其自95年6月後即繳款逾期不正常，尚欠221,
    283元、利息126,193元共347,476元卡費未清償。嗣上訴人
    乙○○所有之系爭建物所有權於95年6月22日經彰化縣鹿港
    地政事務所以贈與為登記原因移轉登記予上訴人丙○○等情
    ，有信用卡申請書及帳務資料影本、建物登記謄本影本在卷
    可考（參原審卷第7至8頁、第11頁），且為上訴人所不爭執
    ，堪認屬實。
五、得心證之理由：
（一）本件被上訴人主張上訴人間就系爭建物所為贈與之債權行
      為及所有權移轉之物權行為均係無償行為，有害及其債權
      ，均應予撤銷，上訴人丙○○就95年6月22日以贈與為原
      因之所有權移轉登記應予塗銷等語，為上訴人否認，並以
      前揭情詞置辯。是本院應審究者，厥為上訴人間就系爭建
      物所有權移轉所為之債權行為及物權行為是否屬於無償行
      為，而屬於民法第244條第1項之撤銷訴權範圍。
（二）經查，上訴人乙○○於90年2月2日向亞太銀行借款3,300,
      000元，並由上訴人丙○○及訴外人洪幼利為連帶保證人
      ，其後由復華銀行承接亞太銀行，上訴人乙○○遂於92年
      2月20日再與復華銀行訂立分期攤還放款借據，仍以上訴
      人乙○○即育錞電器行為借款人，上訴人丙○○及訴外人
      洪幼利為連帶保證人，惟自92年7月2日起因未依約攤還本
      息，復華銀行乃於92年12月2日寄發催繳通知書等情，有
      亞太銀行放款借據、復華銀行放款借據、催繳通知書在卷
      可考（參本院卷第7至10頁），且為兩造所不爭執，堪以
      認定。而上訴人丙○○並於95年5月22日匯款繳交上開復
      華銀行借款95年3月2日至5月2日之利息，此後並按月陸續
      繳息，嗣系爭建物所有權於95年6月22日由上訴人乙○○
      移轉登記予上訴人丙○○，上訴人丙○○並以系爭建物及
      其坐落土地（按該土地原即為上訴人丙○○所有）設定最
      高限額3,380,000元之抵押權予彰化縣鹿港鎮農會，且於
      96年5月15日向彰化縣鹿港鎮農會借款2,600,000元，用以
      清償前述上訴人乙○○向復華銀行之借款2,590,415元乙
      情，有上訴人丙○○之存摺封面及內頁影本、復華銀行放
      款利息收據、土地、建物登記謄本、借據及匯款證明聯附
      卷可查（參本院卷第13頁、第29至30頁；原審卷第9至12
      頁、第73至74頁），被上訴人對此情亦不爭執，堪認上訴
      人辯稱其等原已議定由上訴人丙○○代為清償上訴人乙○
      ○積欠復華銀行之債務，上訴人乙○○則將系爭建物所有
      權移轉予上訴人丙○○等語，洵屬有據，顯見上訴人乙○
      ○移轉系爭建物予上訴人丙○○，並非無對價利益，自非
      無償行為。另被上訴人於原審雖主張應依登記原因為贈與
      而認定為贈與行為等語，然地政事務所辦理系爭建物移轉
      登記係依據上訴人之申請，地政事務所人員就上訴人以贈
      與為原因申請系爭建物移轉登記，僅形式上審查其等所提
      出之文書，對文書內容之真正與否並未經實質上調查，而
      上訴人丙○○在此之前確曾以自有資金繳納上訴人乙○○
      積欠復華銀行之借款利息，且取得系爭建物所有權後，復
      以之設定抵押貸款並將貸得款項清償上述復華銀行借款，
      前已敘明，足認上訴人間移轉系爭建物所有權之實質原因
      關係，乃係基於上訴人丙○○代為清償上訴人乙○○積欠
      復華銀行之債務，上訴人乙○○則將系爭建物所有權移轉
      予上訴人丙○○之協議所為，而非單純之贈與關係，尚不
      能據該贈與之登記原因而逕指上訴人間就系爭建物之所有
      權移轉為無償行為。準此，因上訴人間移轉系爭建物之債
      權及物權行為並非無償行為，被上訴人自不得主張依照民
      法第244條第1項之規定請求撤銷。
六、綜上所述，上訴人抗辯其等間就系爭建物移轉之債權及物權
    行為係有償行為，實屬可信，被上訴人主張為無償行為，為
    不足採。從而，被上訴人本於民法第244條第1項、第3項規
    定，請求撤銷上訴人就系爭建物所為贈與契約之債權及所有
    權移轉之物權行為，以及上訴人丙○○應將95年6月22日彰
    化鹿港地政事務所以贈與為原因所為之所有權移轉登記予以
    塗銷，均無理由，應予駁回。原審為上訴人敗訴之判決，自
    有未洽。上訴意旨指摘原判決不當，求予廢棄改判，為有理
    由。自應由本院予以廢棄改判，如主文第2項所示。
七、本件事證已臻明確，兩造其餘之攻擊防禦方法及所提之證據
    ，核與判決結果不生影響，爰毋庸一一論述，併此敘明。
八、據上論結，本件上訴為有理由，依民事訴訟法第436條之1第
    3項、第463條、第450條、第78條，判決如主文。
中    華    民    國    99    年    5    月    13    日
                  民事第三庭   審判長法  官  羅培昌
                                     法  官  洪榮謙
                                     法  官  尚安雅
以上正本係照原本作成。
本件不得再上訴。
中    華    民    國    99    年    5    月    13    日
                                     書記官  陳文俊

司法院資訊處製作；財團法人民間司法改革基金會備份。
